【裁判字號】    91,重上,420
【裁判日期】    920716
【裁判案由】    損害賠償
【裁判全文】
臺灣高等法院民事判決                            九十一年度重上字第四二０號
    上  訴  人  甲○○
    訴訟代理人  徐國勇律師
    複 代理 人  劉穀榮律師
    上  訴  人  乙○○
    特別代理人  翁佳音
    訴訟代理人  王如玄律師
                李文健律師
    複 代理 人  黃育玲律師
右當事人間損害賠償事件，兩造對於中華民國九十一年八月八日台灣士林地方法院九
十年度重訴字第三一五號第一審判決分別提起上訴，本院判決如左：
    主    文
原判決除確定部分外關於命甲○○給付之金額超過新台幣伍佰伍拾貳萬零玖佰玖拾玖
元本息部分及該部分假執行之宣告暨訴訟費用之裁判均廢棄。
右廢棄部分，乙○○在第一審之訴及其假執行之聲請均駁回。
甲○○其餘上訴駁回。
乙○○之上訴駁回。
第一、二審訴訟費用除確定部分外，由甲○○負擔十分之七，餘由乙○○負擔。
    事    實
甲、上訴人甲○○方面：
壹、聲明：
一、上訴聲明：
    (一)原判決不利於上訴人甲○○部分廢棄。
    (二)右廢棄部分，被上訴人乙○○在第一審之訴及假執行之聲請均駁回。
二、答辯聲明：
    駁回上訴。
貳、陳述：除與原判決記載相同者外，補稱略以：
一、原判決認本件車禍乙○○因未靠右行駛而有共同過失，故減輕甲○○賠償金額百
    分之二十，但乙○○仍有下列過失，原判決未加認定，致甲○○賠償金額過高：
    (一)乙○○行車速度超速：
      按肇事地點交叉路口設有「慢」標誌，而乙○○車速在時速五十公里以上且未
      減速慢行，業經目擊證人證述在卷，尤以乙○○機車並無剎車痕跡，足證其並
      未煞車，而從撞擊後機車卡在甲○○汽車保險桿內或成為直立狀態，能將平走
      機車變為直立，足見其速度驚人之快，故乙○○超速行駛未減速慢行違反交通
      規則致發生車禍，有共同過失。
    (二)乙○○駕機車未注意車前方狀況：
      查甲○○汽車在十字路口，欲左轉時停下靜止狀態，為原判決所認定，而該十
      字路口上又有「慢」號誌，乙○○應注意車前狀況，在應注意而不予注意，仍
      未減速如入無人之境，超速蛇行，想用蛇行避開甲○○之汽車而擦撞，致生車
      禍，顯為乙○○未注意前方狀況減速慢行所致，豈能謂乙○○無此過失。
    (三)甲○○卡車已達道路中心線，乙○○未依規定讓甲○○卡車先行，乙○○違規
      欲先行致生車禍，足證乙○○違反交通規則致生車禍，當然有過失，鑑定報告
      顯然錯誤。
    (四)乙○○駕重型機車依交通規則無執照者不得駕機車，因無執照者，無論交通規
      則及駕機車技術均未達一定及格標準，易出車禍，故不應駕機車而竟盲駕機車
      飛快行駛，不管號誌，如入無人之境，致生車禍，故無照駕駛且違規行駛與車
      禍之發生顯有因果關係，自應認有共同過失。依上開乙○○多種過失，乙○○
      應分擔損害額之百分之七十始為合理，過失重大者反而只分擔損害額之百分之
      二十，過失與損害之分擔，顯然不平衡。
二、甲○○有無過失部分：
    (一)本件為附帶民事訴訟移送民事庭審判，依最高法院四十八年台上字第七一三號
      判例，認定事實不受刑事判決之拘束。又對當事人主張之事實及聲明之證據自
      行調查斟酌，依自由心證決定取捨，如為刑事判決相異之認定，不得謂為違法
      ，亦有最高法院二十九年上字第一六Ｏ四號及六十九年台上字第二六七四號判
      例可循。本件肇事時，甲○○汽車已先到十字路口停車等待直行機車通過後再
      迴轉，當時甲○○汽車已超越道路中心線，且已有二輛機車在乙○○機車前通
      過，乙○○機車係煞車不及，撞擊甲○○已靜止狀態之卡車保險桿下卡住，因
      車速為約時速五十公里之高速，致機車撞擊後成直立狀態，機車卡在卡車保險
      桿下，路人協助始拉開脫離等事實，為當場目擊證人李瑜荔、朱竹雄於刑庭二
      審供證在卷，雖因其表達能力有異，言詞或有些不同，但表達之基本要點與事
      實則完全一致。而刑案二審竟以「證人經過一年始出現，警訊中、偵查中、一
      審刑案中均未出現，啟人疑竇」，而不予採信，並非有反證，更非有不採信之
      事實證據而不採信，即法院認定犯罪證據並未依證據而認定，對有利於甲○○
      之證據僅以「啟人疑竇」而不採信，即判定甲○○有過失，此項判決違背刑事
      訴訟法「事實應依證據認定」之規定。尤以證人既已具結作證，如有偽證應受
      刑事制裁為證人所明知，證人豈敢以身試法？而證人未於一審前供證，係因本
      案為過失傷害，為告訴乃論，故警局未主動調查，甲○○在案發時則忙於處理
      現場及警局做筆錄，未能及時請目擊證人出面作證，證人又未主動出面做證，
      經甲○○多方查探，始找到當時過路之目擊證人，故證人遲至一年後始出面作
      證為正常情形，刑案加以「疑竇」為不通事理之疑竇，不合經驗法則之疑竇。
    (二)至於民事庭原審未採信證人李瑜荔、朱竹雄二人之證詞，認為「甲○○汽車停
      在路口未動等待直行機車通過情景實令人置疑，乙○○機車前已有二輛機車有
      閃避繞過障礙物：：前二輛機車與後面機車通過時間相差只有幾公尺，證人證
      詞之推論殊難想像，又證人朱竹雄證詞前後不一，作證時間已有二年餘，豈能
      記憶如新，是證人朱竹雄證詞顯不足採，甲○○就其證詞推論自不足採」云云
      ，惟二位證人雖經二年，或許為其終身目擊車禍僅有一次，豈有不記憶之理？
      又二證人之各節內容雖有些小差異，但二證人對「卡車已過道路中心線」、「
      乙○○之前已有二台機車閃避而過，乙○○車行約時速五十公里，撞擊卡車保
      險桿卡在保險桿下，機車成直立卡在保險桿後多人共同拉開」等事實，均作相
      同之證述，應足採信。
    (三)本件甲○○汽車為轉彎車，已超過車道中心線，依道路交通安全規則第一百零
      二條第一項第六款規定，乙○○之機車應讓甲○○轉彎車先行，但乙○○竟違
      背此項規定欲超速超過而不慎撞擊甲○○卡車為不爭之事實。違法行駛者為乙
      ○○，甲○○既停在路中央等待直行車通過並不違法，而甲○○卡車之所以停
      在路中央則係因當時慢速行駛時引擎突然熄火所致。至於汽車事故鑑定委員會
      之鑑定認為甲○○有過失，乃鑑定當時現場目擊者尚未出現，並未詢問現場目
      擊者出面說明，只憑肇事後汽車移開後之不實現場圖判斷，自然無法獲得真實
      情況，未能鑑定真正法律責任，故該鑑定報告難作認定甲○○有過失之依據。
三、看護費部分：
    按損害賠償之請求權，以實際上受有損害為成立要件，最高法院四十九年台上字
    第四Ｏ六號著有判例。本件看護費部分乙○○自八十八年十一月二十二日轉入普
    通病房，轉入普通病房前須看護人，此部分甲○○在原審認諾不爭執。至於轉入
    普通病房後，傷勢已好轉許多，普通病房有護士看護，無需他人照顧，且乙○○
    之夫又在中央研究院上班，並未休假擔任看護，尤其又未另行僱用他人看護，乙
    ○○即未發生看護費之損害，依上開最高法院判例，實際損害既未發生，與損害
    賠償之成立要件不符，自不得請求賠償。乙○○既未提出收據以證明確有僱用特
    別護士之事實，自不能認為有損害事實發生，原判決就看護費部分准許自轉入普
    通病房之八十八年十二月二十八日起至八十九年五月七日止，共一百三十一天，
    已屬無理由，乙○○此項上訴請求延長看護時間，更無理由。
四、減少勞動能力部分：
    此部分乙○○於一審主張其每月收入六萬元，原審認定為三萬元，乙○○上訴理
    由主張應以四萬元為適當。惟乙○○於原審提出薪資證明及家長所出具學費證明
    書均為甲○○否認，乙○○所提證明僅係他人預估可能有此收入，並非實質之支
    付給乙○○，因此上開證明並不能作為乙○○確有月入六萬零六百五十元收入之
    事證，尤其乙○○並未提出納稅證明，足證乙○○並非確有收入。又在此不景氣
    時代，一般人民只顧三餐溫飽都已很吃力之時期，學鋼琴並非小孩必修課程，僅
    是經濟寬裕時增加兒童休閒活動而已，乙○○縱有教授鋼琴收入，亦是一天打魚
    ，三百六十四天曬網之狀態，原判決論以每月三萬元收入已是不合現在經濟狀況
    之認定，既未提出薪資扣繳憑證以證明其實際曾有收入，更違背上開最高法院四
    十九年台上字第四Ｏ六號判例意旨，乙○○上訴理由請求每月四萬元之主張更無
    理由。
五、甲○○為明志商專畢業，因罹患精神分裂症，目前在家休養，無收入亦無存款，
    有坐落台北市南港區○○○路○段一七九號二樓之不動產，負債三百萬元。
、證據：除援用原審所提證據外，補提照片二張為證，並聲請訊問證人王遙文，及
    聲請鑑定乙○○之工作能力是否已全部恢復。
乙、上訴人乙○○方面：
壹、聲明：
一、上訴聲明：
    (一)原判決關於駁回上訴人乙○○在第一審新台幣（下同）一百七十三萬一千一百
      四十二元及其法定利息部分之訴，暨負擔該部分訴訟費用之部分，均廢棄。
    (二)右廢棄部分，被上訴人甲○○應再給付上訴人乙○○一百七十三萬一千一百四
      十二元，及自八十九年十一月十七日起至清償日止，按年息百分之五計算之利
      息。
二、答辯聲明：
    駁回上訴。
貳、陳述：除與原判決記載相同者外，補稱略以：
一、甲○○主張本件車禍之發生，乙○○應負擔百分之七十之過失云云，均屬空言重
    覆原審之不實抗辯，並未提出任何新證據資料以實其說，茲再澄清如下：
    (一)查本件車禍發生之原因，係甲○○駕駛自小貨車於左彎時未讓直行車先行，以
      致乙○○受重傷，此有台北市車輛行車事故鑑定委員會意見書可稽。甲○○之
      過失行為，業經本院九十年度交易上字第二八三號刑事判決有罪確定在案，不
      容混淆。
    (二)原審證人李瑜荔及朱竹雄之證詞不足採信：
      1.上開證人在本件訴訟及相關之刑事案件中數度出庭作證，皆謂目睹甲○○所
        駕駛的自小貨車事發時停在現場「讓機車先行」。惟依渠等當庭在事故現場
        圖上所標示的自小貨車位置，其車頭已越過紅磚人行道的延伸線，擋住了整
        個Ｔ字路口，根本沒有空間讓機車通行；並且依汽車實際尺寸而言，該車頭
        位置之車身將佔據整個北向南車道，實無理由靜止原地數十秒或數分鐘不動
        ，反而嚴重阻礙交通（事故當時為下班時之交通尖峰時段），因此證人之證
        詞顯然違背事理。
      2.證人朱竹雄表示，當時其正要過馬路，因被甲○○的車子擋住過不了，本來
        要罵他為何車子不走云云。然證人朱竹雄之證詞前後反覆不一，其真實性已
        堪質疑；證人於履勘時表示，事發當時正值下班時間，但依證人所指示之現
        場圖，當時證人竟然站在車流不息的Ｔ字路口「正中央」準備過馬路，實在
        匪夷所思：且如依證人所指出之人車相對位置，整個北向南車道完全被甲○
        ○的廂型車所佔據，整個車道淨空，正好讓證人朱竹雄從容過馬路，然則朱
        竹雄卻說其因此被擋住而無法過馬路，根本違背事實。
      3.證人李瑜荔、朱竹雄又謂乙○○超速行駛云云。惟證人亦自承所謂乙○○超
        速之事實乃根據渠等之目測判斷，此純屬證人臆測之詞，自不足採信。
      4.即刑事判決及原判決主要係以證人李瑜荔、朱竹雄證述有前揭所述之諸多明
        顯矛盾及與事理經驗常則嚴重相違之明顯瑕疵，而不採信渠等顯然為偽之證
        述，其並非僅以渠等於一年多後始出現作證或年久不能記憶為唯一之理由，
        而不予採信。
    (三)本件車禍發生撞擊時，甲○○所駕駛之小貨車係在行進中，並非靜止中：
      依事故現場圖示，事發現場甲○○自小貨車左側有碎片散落，證人即處理車禍
      現場之員警王遙文亦證稱：上開碎片包括機車之零件、烤漆及車殼碎片，該碎
      片散落物小而多集中：：等語。足證該碎片集中散落處應為本件車禍之撞擊地
      點；又甲○○自小貨車係在左前頭與乙○○之機車撞擊，而事故後該撞擊地點
      卻位於甲○○自小貨車之左後側，足證甲○○之自小貨車於撞擊後已往前移動
      ，顯係在行進中，而非處於靜止狀態。
    (四)乙○○領有自小客車之駕駛執照，而乙○○購買車號ＧＥＶ－九Ｏ三之重型機
      車代步，已逾五年，從無肇事紀錄，足證乙○○駕駛該重型機車之技術純熟，
      縱使所持駕駛執照不符行政管理之規定，亦未能遽論乙○○有具體過失。按本
      件車禍係甲○○違規搶先左轉所致，依當時情形，縱令乙○○持有重型機車駕
      照，本件車禍仍無法避免，因此乙○○無合法駕駛執照乙節，與本件車禍之發
      生並無相當因果關係。
二、看護費部分：
    (一)原判決以原證五號台大醫院診斷書載乙○○於八十九年五月八日作最後一次測
      驗，從而推斷乙○○自該日後即可自行騎機車，更推斷出自該日後即不需要看
      護之認定，其顯有違誤之瑕疵：
      1.原證五號診斷書並無隻字片語提及乙○○自八十九年五月八日最後一次測驗
        後，即可自行騎機車；更明確表示在此之後，尚必須再作一年左右的神經心
        理復健（此顯可徵乙○○在此必要復健期間，仍有看護之需求），然原判決
        竟反引此診斷書而得出乙○○自八十九年五月八日最後一次測驗後即可自行
        騎機車之結論，更再引申出由該日後即無看護需要之結論，其所引證據與認
        定事實顯然不符。
      2.原證五號診斷書係台大醫院在八十九年七月二十九日所出具，故依其出具時
        間計，八十九年五月八日之測驗為出具該診斷書前的最後一次測驗。然在一
        年多後，即九十年十一月五日，台大醫院又出具了更新的原證二十一號診斷
        書，其清楚載明：「：：前後作四次完整神經功能測驗，『最後一次測驗在
        九十年七月十七日』，結果顯示仍有中樞神經系統機能缺損，並遺存顯著障
        礙、記憶力障礙、情感及人格等高級大腦功能異常、日常功能仍需他人指示
        ，才能執行簡單輕便工作，約相等於勞工保險殘廢等級第參級」。由此足見
        ，八十九年五月八日後一年多之九十年七月十七日乙○○仍作過檢測，但乙
        ○○之腦傷對人格、記憶力、神經系統等所造成之嚴重障害依然存在，而無
        獨立生活自理之能力，自仍有看護之需求。即由原證二十一號診斷書，亦同
        可證明原判決引用原證五號診斷書而謂八十九年五月八日以後，乙○○即無
        看護需求之認定，實有違誤。
      3.查忠孝醫院九十年九月十四日函文已明確指明乙○○常時空錯亂、記憶力障
        礙、終身均需他人從旁照顧，則豈可謂乙○○無看
        方面承認乙○○終身有須他人從旁協助照顧之需，另一方面卻又認為乙○○
        自八十九年五月八日起即無看護之需，此亦有理由矛盾之瑕疵。
  (二)可騎機車不代表不需要看護：
    原判決雖以被證九號照片顯示乙○○可騎機車，而認就個人行動力而言，乙○○
    應毋庸他人隨行在側，從而無看護之需。惟此實有誤解，蓋可騎機車並不代表不
    需要看護，因乙○○腦部受傷而致記憶障礙、定向力障礙，常時空錯亂，且手腳
    協調能力受損係終身無法復原，乙○○終生需他人從旁協助照顧之事實，並不因
    長期復健後，殘存部分身體能力而有不同。例如：經過反覆訓練路線，乙○○可
    以騎機車在住家附近菜市場逛，但經常會忘了機車停放在何處，或騎太遠就找不
    到路回家；可以自行買菜、購物，但往往反覆買數十公斤的同一樣水果或蔬菜，
    任令腐爛；也可以烹煮飯菜，但如無人從旁指示，則往往任菜餚在鍋中燒成焦炭
    ，屢次釀成廚房火災：：等等，即乙○○在長期復健後所殘存之日常生活活動能
    力，仍與一般正常人相距甚遠，而無生活自理之能力，自仍有看護之必要。
  (三)被證九號照片亦無從證明乙○○自八十九年五月八日後可騎機車：
    縱認乙○○可自行騎機車，可代表乙○○不需看護，惟甲○○所提之被證九號照
    片，係攝於九十年八月十八日、十九日，即被證九號照片至多也只能證明乙○○
    於九十年八月十八日、十九日時有騎機車之能力，惟原判決卻引此而謂此可證乙
    ○○自八十九年五月八日後即可騎機車之結論，自有瑕疵。
  (四)上訴人於原審所請求者為自八十八年十二月二十八日至八十九年七月三十一日止
    於出院後門診治療，及自八十九年八月一日起至九十年七月三十一日止之復健治
    療期間之看護費。而正係因有此段必要之治療復健期之看護，乙○○之身體能力
    方能回復至如被證九號照顧之狀況，則此段治療及復健期間之看護費，自屬必要
    。茲因訴訟費用之考量，乙○○主張就此部分，甲○○至少應再給付乙○○於原
    審請求額與原判決額差額之一半，計四十萬五千元。
  (五)被害人因受傷有看護之必要，而由親屬、配偶等執行看護時，雖無現實看護費之
    支出，亦未受支付之請求，仍應認被害人受有相當看護費之損害，而得向加害人
    請求賠償（最高法院八十六年台上字第二ＯＯ五號、八十九年台上字第一七四九
    號判決參照）。故乙○○雖無實際支出該費用，依前揭說明，乙○○自亦可請求
    看護費用之損害，甲○○以無單據為由否認損害之存在，自屬卸責之論。
三、減少勞動能力損失部分：
    (一)損害賠償之本旨既在填補被害人所受實際損害，則只要能舉證證明，而並非違
      法所得者，自可加以斟酌，並不以報稅所得為限；另文書具備形式上證據力後
      ，則文書之實質證據力，自由法院根據經驗法則，依自由心證判斷之。故甲○
      ○屢以乙○○之所得未有報稅證明為爭執，自屬無稽。又乙○○在吳美雲音樂
      教學中心（現更名為索菲茲音樂教育聯盟）擔任音樂教職之事實，已有薪資證
      明書可證，自當有所得，且依該證明書之薪資所得為每月二萬元，亦符社會一
      般經驗；乙○○另收有十一名學生且有收學費之事實，亦有各該學生家長所出
      具之證明書，復經證人林長生、李梅芳、馮憶梅、李瑜荔、宋文彬到庭結證屬
      實，自不容甲○○空言否認。
    (二)在現行多元入學，鼓勵多元價值學習之教育政策大方向下，學生學習智育以外
      技能之需求只會增加而不會減少，故兒童鋼琴音樂學習之市場需求只會更加擴
      大，難謂有萎縮之機會。而乙○○多年來均以專職教授鋼琴維生，教學認真，
      教學成果優異，素有口碑，學生皆樂於互相推薦乙○○給其他家長，此業經證
      人李梅芳、馮憶梅於原審結證屬實，且乙○○大部分的學費收入都已持續一年
      以上，足證乙○○所呈每月六萬零六百五十元之收入，是乙○○平日之經常性
      收入。乙○○若非本件車禍之發生，依其專業技能、教學經驗、教學素質及成
      果口碑，嗣後繼續維持上開收入，絕無困難可言。
    (三)音樂教學實屬專門職業技術之一種，該職業的核心競爭力在於對音樂的專業素
      養與技巧，而非勞力的付出，而對音樂的專業及教學技巧顯會隨著時間經驗的
      累積而益加豐富有價值，收入總是依年資經驗的累積而增加，而鮮少因年齡增
      加而減少，此顯為社會經驗之常則。故甲○○漫稱鋼琴老師為無固定收入之職
      務、乙○○未能證明有固定收入云云，並無足採。
    (四)綜此，原判決以每月平均薪資三萬元計之認定，實嫌過低。茲因訴訟費用之考
      量，乙○○主張至少應以每月薪資四萬元計此損害額，故此部分甲○○應再給
      付一百七十五萬八千九百二十八元。
四、綜上二、三所述，依原判決減輕甲○○賠償金額百分之二十的標準計算，則甲○
    ○應再給付之金額至少為一百七十三萬一千一百四十二元。
五、依忠孝醫院九十年八月一日之勞工保險殘廢診斷書、同院九十年九月十四日北市
    忠醫歷字第九Ｏ六Ｏ七六四ＯＯ號函、台大醫院九十年十一月五日診斷書、門諾
    醫院病歷摘要及放射檢查報告等書函，已可明確詳證乙○○腦部所受傷害為永久
    性傷害，終身無法回復。既為終身無法回復，則現時縱再為鑑定，亦不影響結果
    之判斷。更何況前揭診斷書、意見函均係於本件車禍發生後約二年所出具，此係
    乙○○已經長期治療復健後所得之結論，絕非所謂「手術後之初期評估」，是依
    民事訴訟法第二百八十六條但書規定及最高法院七十九年三月六日第一次民庭會
    議決議，甲○○聲請就乙○○腦部所受之傷害再為鑑定，顯無必要。
六、乙○○為私立台南家政專科學校音樂科畢業，在車禍受傷前任鋼琴老師，每月薪
    資六萬零六百五十元，現有存款約十三萬元及不動產台北縣汐止市○○街五十九
    巷二十三號號一樓之房地。
、證據：除援用原審所提證據外，補提道路交通事故調查報告表、行車事故鑑定意
    見書、行車事故鑑定案件覆議意見書各一份及最高法院民事判決二份為證。
    理    由
一、上訴人乙○○（下稱乙○○）起訴主張：伊於民國八十八年十月廿九日十七時五
    十分騎車號ＧＥＶ－九Ｏ三機車行經台北市○○○路○段途中，因上訴人甲○○
    （下稱甲○○）駕駛車號Ｒ－四一七八自小貨車於左轉彎時未讓伊之直行車先行
    ，致遭甲○○所駕駛之自小貨車撞擊，造成伊頭部受有重傷。又甲○○之過失行
    為，業經本院九十年度交上易字第二八三號刑事判決有罪確定在案。爰依侵權行
    為之法律關係，訴請甲○○賠償新台幣（下同）一千四百十三萬零四百五十四元
    並加計法定遲延利息等語（原審就乙○○之請求在五百七十六萬零九百九十九元
    之範圍內為其勝訴之判決，餘八百三十六萬九千四百五十五元部分為其敗訴之判
    決，甲○○就其敗訴部分聲明不服，乙○○則僅就其敗訴中之一百七十三萬一千
    一百四十二元部分聲明不服，其餘部分已告確定）。
    甲○○則以：本件肇事時間係晚上七時五十分，而非下午五時五十分，又刑事判
    決不得作為本件民事責任之唯一認定標準。本件事故發生時，伊汽車已超越道路
    中心線，靜止等待直行機車通過，伊並無過失責任；如認伊仍有過失責任，因乙
    ○○違規且超速行駛有重大過失，乙○○應負擔百分之七十過失，應適用過失相
    抵原則，且乙○○請求之金額過高等語，資為抗辯。
二、民法債編修正施行前發生之債，除民法債編施行法有規定外，不適用修正施行後
    之規定，民法債編施行法第一條後段著有明文。而民法第一百九十五條雖在八十
    九年五月五日修正施行，惟民法債編施行法對該條並無溯及既往之特別規定，故
    本件仍應適用事件發生時之法律即修正施行前之規定，先予敘明。
三、乙○○主張：其於八十八年十月廿九日騎機車行經台北市○○○路○段途中，與
    甲○○駕駛之車號Ｒ－四一七八自小貨車發生撞擊，造成乙○○重度頭部外傷併
     顱內出血、心室顫抖及休克，右顏面神經麻痺、外傷性腦病變等症狀，自八十
    八年十月廿九日起在台北市立忠孝醫院住院就醫，同年十一月廿二日轉入復健科
    病房，至同年十二月二十七日出院，與乙○○之職業為鋼琴老師，及甲○○被本
    院依過失傷害人致重傷罪判決有罪確定之事實，業據提出台北市立忠孝醫院、馬
    偕紀念醫院、國立台灣大學附設醫院出具之診斷證明書、刑事第一、二審判決等
    為證（見一審附民卷十二頁至十四頁、八三頁，一審一卷六頁至九頁、一一七頁
    至一三二頁），復為甲○○所不爭執，應堪信實。
四、至乙○○主張：甲○○於前開時、地駕駛車號Ｒ－四一七八自小貨車於左轉彎時
    未讓伊之直行車先行，致伊遭甲○○所駕駛之自小貨車撞擊頭部受有前開重傷害
    ，甲○○應負過失責任一節，甲○○則否認其有過失，並以前開情詞置辯，查：
    本件經原審調閱上訴人甲○○刑事過失傷害案卷查明：依本件道路交通事故調查
    報告表上之現場圖所示（詳一審二卷一○八頁），案發現場甲○○之自用小貨車
    左後側有碎片散落，證人即繪製該現場圖之台北市政府警察局南港分局交通分隊
    警員王遙文並於刑事第一審證稱本件車禍甲○○之汽車車頭下方車牌正下方及保
    險桿位置均有擦撞痕跡，其左前車角之擦撞痕係新痕，上開碎片包括機車之零件
    、烤漆以及車殼碎片，該碎片散落物小而多且集中等語，足證該碎片集中散落處
    應為本件車禍之撞擊地點；又甲○○自小貨車係在左前頭與乙○○之機車撞擊，
    而事故後該撞擊地點卻位於甲○○自小貨車之左後側，亦徵甲○○之自用小貨車
    於撞擊後已往前移動，則甲○○於肇事時其駕駛之自用小貨車顯係在行進中，而
    非如其所辯係處於靜止狀態。甲○○辯稱警員王遙文所繪現場圖與現場不符，伊
    另向台灣士林地方法院檢察署告訴其偽證一案雖經檢察官為不起訴處分，於本件
    言詞辯論終結後仍請求調閱上開偵查案卷云云，惟其並未舉證證明警員王遙文所
    繪現場圖與現場有何不符之處，且證人即案發時最先至車禍現場處理之同分局舊
    庄派出所警員于東廷於刑事第一審亦證稱：案發當時其適在肇事現場附近巡邏，
    接獲通報後至現場時，距案發應僅二、三分鐘，其到場後曾自路旁店家取用粉筆
    固定現場相關車輛位置，本案肇事路段之研究院路雙向共有二個車道，甲○○之
    貨車左轉，機車則係直行，定位當時甲○○之汽車車頭已進入對向車道中，惟車
    尾未完全進入，其於交通隊到場前並未移動現場，迄交通隊到場後始移交當事人
    之證件並告知現場狀況後離去等語；另與于東廷同至現場處理之警員楊弘亮亦證
    稱：彼等至事故地點時，即以石頭劃定二車之相關位置，交通隊所繪之現場圖與
    現場情形相符等語；即甲○○聲請訊問之證人沈慶東亦證稱：其於本案車禍當時
    ，其雖未親睹撞擊情形，惟聞及聲響即下樓查看，迄舊庄派出所警員到達現場後
    始離開，該員警抵達前，被告汽車及現場均未曾移動等語，核與上開證人警員之
    證述相符，足見案發後現場相關車輛所在位置，於警方定位前並未挪移，證人王
    遙文到場後依據于東廷於移交時所告知之現場情況及定位之現場狀況繪製上開現
    場圖，該現場圖之正確性本無可疑，況該現場圖繪就後復經甲○○簽名確認，益
    徵該現場圖與事實相符，甲○○事後始質疑繪製該現場圖之定位點，或由于東廷
    及楊弘亮以外之第三人所繪，而與現場車禍情形不同云云純屬臆測之詞，足證甲
    ○○此部分所辯要非可取，其請求調閱上開偵查案卷亦核無必要。至甲○○另舉
    證人李瑜荔及朱竹雄之證言辯稱：車禍當時其汽車係於靜止中遭乙○○騎乘機車
    超速行駛撞及其車頭，且撞擊後乙○○機車即卡住其左前車頭立於其左前方一節
    ，查證人李瑜荔於本院刑事第二審證稱：案發當時其正於該處路旁等待穿越馬路
    ，適有多輛機車自其面前駛過，其中一機車車速甚快，依其目測約時速五十公里
    ，時甲○○汽車停於路邊等候機車路過，剎那間其聞見撞擊聲，回頭即見該時速
    五十公里之機車撞及甲○○之汽車，嗣該機車即卡在汽車前方，呈直立狀態云云
    ；另其所舉證人朱竹雄則證稱：案發當時，其適於現場見一小客車擬自研究院路
    左轉進入舊研究院路，正停車等待通過馬路，一機車依其目測時速約五、六十公
    里，自該小客車前方經過，撞及小客車，後該機車即卡住小客車之前保險桿呈站
    立狀云云，惟證人等所述案發時，撞擊被告汽車之機車時速約五、六十公里一節
    ，既係彼等以目測之方式判斷，則僅屬彼等個人猜測之詞，缺乏實據，尚難遽信
    ；又證人李瑜荔證稱當時因天色昏暗，其未注意及該時速五十公里之機車顏色特
    徵云云，且其亦自承係聞及撞擊聲後回頭始知一機車與甲○○之汽車擦撞，是其
    視線並未始終跟隨該時速五十公里之機車，則其據何判斷與甲○○擦撞之機車即
    係以五十公里時速經過其面前機車？況經本院刑事庭法官當庭命證人李瑜荔、朱
    竹雄當庭於現場圖上標示出彼等於事故當時在現場所見甲○○汽車等停之位置時
    ，彼等一致標明甲○○之汽車當時已全部駛入其對向車道即本案現場南向車道內
    ，停靠於紅磚人行道旁，與該紅磚人行道同側，而已偏離道路中心線，有彼等標
    示汽車位置之現場圖一紙可按（見刑事第二審卷七六頁），顯與本案上開現場圖
    所示甲○○汽車之位置及現場機車碎片散落處不符，足見該二名證人之證言亦不
    能資為甲○○有利之證明。
    次查本件兩車之撞擊位置係在乙○○機車所行駛之車道上，且僅距雙向車道中心
    線一點四公尺，而被害人行向車道寬度為四點三公尺等情，有上開現場圖為憑，
    顯見肇事當時甲○○之汽車左轉尚未至乙○○機車所駛車道之中央，甲○○自應
    注意禮讓直行之被害人機車先行。甲○○辯稱伊當時行駛至上開交叉路口，已左
    轉彎至乙○○機車道之中心線，乙○○未讓其車先行云云，自非可採；另其辯稱
    乙○○超速行駛一節，則未舉證以實其說，亦非可取。
    按汽車行駛時，駕駛人應注意車前狀況，並隨時採取必要之安全措施；又汽車行
    駛至交叉路口，轉彎車應讓直行車先行，道路交通安全規則第九十四條第三項、
    第一百零二條第一項第六款定有明文，且為一般駕駛人之被告所明知。甲○○駕
    車行經上開肇事地點，自當遵守上開規定，以維安全，且當時天候為晴天，路面
    乾燥無缺陷，視距良好，有卷附之前開交通事故調查報告表在卷足憑（見本院卷
    七八頁），並無不能注意之情事，其竟疏未注意於車輛左轉彎之際未注意車前狀
    況讓直行車先行，竟貿然左轉，致乙○○所騎機車因煞避不及發生撞擊而肇事，
    自難辭其過失責任，且本件經送鑑定及覆議之結果，亦均同此認定，有臺北市車
    輛行車事故鑑定委員會鑑定意見書、覆議意見書在卷可參（見本院卷七九頁、九
    九頁），又其過失與乙○○之受傷間復有相當之因果關係。乙○○執為主張自屬
    有據，甲○○辯稱其並無過失責任云云則非可採。至甲○○指稱乙○○並未考領
    機車駕照，且並未依規定靠右行駛，就本件車禍之發生亦與有過失一節，查未考
    領駕照者，固不得駕駛汽車、機器腳踏車，乙○○已領有普通小型車駕駛執照，
    依道路交通安全規則第六十一條第四款規定，僅得騎乘輕型機器腳踏車，本案車
    禍時其騎乘重型機器腳踏車固有違上開行政管理之規定，惟尚不得以此推論其就
    本件車禍之發生有何具體過失可言。惟查本件肇事撞擊地點在距雙向車道中心線
    一點四公尺處，即距離南向車道邊緣二點九公尺，足見乙○○當時行車之位置顯
    未依道路交通安全規則第九十九條第一項第一款規定靠右行駛，其未依規定靠右
    行駛致生事故，自亦與有過失。惟其過失既與甲○○上開過失併合而為本件車禍
    發生之原因，甲○○即無從據以解免其責任。刑事部分，甲○○因而被依過失傷
    害人致重傷罪判處有期徒刑三月確定，並有本院上開刑事判決一件附卷可稽（見
    一審一卷一一七頁一三二頁）。
五、按因過失不法侵害他人權利者，負損害賠償責任。又不法侵害他人之身體或健康
    者，對於被害人因此喪失或減少勞動能力，或增加生活上之需要時，應負損害賠
    償責任。又不法侵害他人之身體、健康者，被害人雖非財產上之損害，亦得請求
    賠償相當之金額，民法第一百八十四條第一項前段、第一百九十三條第一項、第
    一百九十五條分別定有明文。本件甲○○因上開過失致乙○○受有前述之傷害，
    且乙○○所受之傷害與甲○○之過失行為間復有相當之因果關係，則乙○○依上
    開規定，請求甲○○賠償其所受之損害，即屬有據。茲就乙○○請求賠償損害之
    項目及金額應否准許，分述如左：
    (一)關於醫療費用三萬六千零九十三元部分：為甲○○所不爭執，且經核均為醫療
      所上必需之費用，自應准許。
    (二)看護費用：一百零五萬八千四百元部分：
      按被害人因受傷需要隨身看護，而由親屬、配偶等看護時，雖無現實看護費之
      支出，亦未受支付之請求，亦應認被害人受有相當看護費之損害，得向加害人
      請求賠償。蓋因親屬或配偶受傷，而由親屬或配偶代為照顧被害人之起居，固
      係出於親情，但親屬看護所付出之勞力，並非不能評價為金錢，只因兩者身分
      關係密切而免除支付義務，此種親屬基於身分關係之恩惠，自不能加惠於加害
      人，故應衡量及比照僱佣職業護士看護情形，認被害人受有相當於看護費之損
      害。本件乙○○主張自八十八年十二月二十一日起至同月二十七日止，於住院
      期間，因生活不能自理，有看護之必要，共支出一萬二千六百元，此部分為甲
      ○○所不爭執，自應准許。至乙○○主張其自八十八年十二月廿八日起至八十
      九年七月三十一日止，於出院後門診治療；及自八十九年八月一日起至九十年
      七月三十一日止之復健治療期間，因乙○○遺存精神障礙，且因記憶力受損，
      對於人物、時間、空間、及事件之認知及記憶，均經常發生倒置及錯亂之情況
      ，需有人看護，而這段期間是由乙○○之配偶翁佳音負責看護，合計五百八十
      一天，每天以一千八百元計算，共計一百零四萬五千八百元部分，查：乙○○
      依忠孝醫院九十年九月十四日函所示，縱係「無法學習新的事務，終身均需他
      人從旁協助照顧」（見一審一卷六十頁），然參諸甲○○所提乙○○自行騎乘
      機車外出購物之照片（見一審一卷八八頁至九四頁），則就其個人行動力而言
      ，應毋庸他人隨行在側，且依國立台灣大學醫學院附設醫院診斷書所載：「乙
      ○○於八十九年五月八日作最後一次測驗，智商為七十七分（推估正常值約一
      ０五分）」等情（見一審附民卷八三頁）；且本件經送請三軍總醫院鑑定結果
      ，亦認：依九十二年三月十七日心理衡鑑顯示，認知功能受損，應在輕微程度
      ，情緒控制較不穩定，人際應對進退較差，缺乏自我照顧及工作能力，顯示腦
      傷後情緒及性格改變等情，有該院九十二年四月二十四日集逵字第一九二○○
      ○八○二五號函附卷足參（見本院卷二一二頁）。準此以觀，乙○○其後既可
      自行騎乘機車上街購物或送小孩上下學，則可推定其所需之看護期間，應自八
      十八年十二月廿八日起至八十九年五月七日止，合計一百三十一日。是以乙○
      ○請求住院及出院後門診治療與復健治療期間由其配偶翁佳音負責看護之看護
      費，自八十八年十二月二十一日至同月二十七日及自八十八年十二月二十八日
      至八十九年五月七日止，計一百三十八日，每日一千八百元，合計共為二十四
      萬八千四百元（1800×138＝248400）範圍內，即屬有據。其逾此範圍之請求
      ，即無理由。乙○○上訴請求甲○○應再給付四十萬五千元，即非正當，不應
      准許。
    (三)不能工作之損害一百二十七萬九千五百十九元部分：
      乙○○主張其受傷前在吳美雲音樂教學中心（現已更名為索菲茲音樂教育聯盟
      ）擔任音樂講師，年收入約為廿四萬元，則每月平均二萬元，及另外收有十一
      名家教學生，平均每月收入約為四萬零六百五十元，因此次車禍後遺症，造成
      其無法再利用其音樂專長，繼續從事音樂教學，乙○○自八十八年十月廿九日
      起至九十年七月卅一日止，共已二十一個月零三天，無法工作，平均每月之薪
      資計為六萬零六百五十元，共損失一百二十七萬九千五百十九元，並提出薪資
      證明書、公司執照（見一審二卷一二一頁至一二二頁）及學生家長所出具之學
      費證明書等為證（見一審一卷四十頁至四七頁、一五七頁至一六一頁）。按損
      害賠償本旨，既在填補被害人所受實際損害，則只要能舉證證明，而並非違法
      所得者，自可加以斟酌，不必限於報稅所得；另文書具備形式上證據力後，則
      文書之實質證據力，自由法院根據經驗法則，依自由心證判斷之，甲○○雖辯
      稱乙○○所提營利事業登記證之營業項目並無教授鋼琴乙項，乙○○亦無任何
      繳稅紀錄，且商家、學生家長所出具之乙○○所得證明書均屬私文書，亦不足
      以為有利乙○○之認定云云，然依該營利事業登記證之營業項目中即有樂器之
      進出口買賣業務，而商家為求樂器之買賣商機，通常會於店家中安排有相關樂
      器教師，亦屬常情，且依商家所出具之乙○○薪資所得每月二萬元，亦符社會
      一般經驗，自為可採。另乙○○主張其另收有十一名學生，此有各該學生家長
      所出具之證明書，復經證人林長生、李梅芳、馮憶梅、李瑜荔、宋文彬到庭結
      證屬實（見一審一卷一八三頁至一八六頁、二卷六一頁），是以乙○○請求自
      八十八年十月廿九日起至九十年七月卅一日止，共二十一個月零三天之工作損
      失，合計共為一百二十七萬九千五百一十九元（60650×21＋「60650÷31×3
      138＝248400）範圍內，即屬有據，應予准許。
    (四)減少勞動能力一千零六十六萬八千零八十元部分：
      1.按「被害人因身體健康被侵害而喪失勞動能力所受之損害，其金額應就被害
        人受侵害前之身體健康狀態、教育程度、專門技能、社會經驗等方面酌定之
        ，不能以一時一地之工作收入為準。又商人之經營能力固為勞動能力之一種
        ，但營業收入乃出於財產之運用，資本及機會等皆其要素，不能全部視為勞
        動能力之所得」，最高法院六十三年度台上字第一三四九號判例參照。
      2.乙○○為五十二年四月九日出生，此有乙○○提出之前開驗傷診斷書在卷可
        稽，參酌勞動基準法第五十四條規定，年滿六十歲者雇主得強制其退休，是
        乙○○主張其原可工作至六十歲退休，即有理由。是以自乙○○最後復健日
        即民國九十年七月卅一日起算至民國一百十二年四月八日退休，其工作期間
        尚有二百六十個月。
      3.至乙○○主張其平均每月薪資為六萬零六百五十元部分，實係因乙○○於受
        傷前，實際已在吳美雲音樂教學中心（現已更名為索菲茲音樂教育聯盟）從
        事音樂教學工作，且亦實際私下另收有十一名學生，所計算出來之所得。然
        依乙○○之工作性質可知，其為幼兒鋼琴老師，則其學生較年長後，即不可
        能再繼續跟隨乙○○學琴，且依經驗法則，乙○○私下所收之學生人數並不
        固定，不可能均能維持上開之學生人數。是依上開判例意旨所示，本件乙○
        ○計算勞動能力減少損害之平均每月薪資，應以每月三萬元較為客觀，乙○
        ○謂應以每月四萬元計算云云，則非可取。
      4.乙○○主張其工作能力已終生百分之百喪失云云，惟為甲○○所否認，縱其
        勞動能力有減少，然乙○○業自承其生活自理能力無礙，且乙○○目前均以
        機車代步，並有照顧小孩、騎車護送上學之能力，乙○○可以選擇再教育、
        轉業以從事簡單、輕便工作等語，查：乙○○腦部受傷後其後遺症經國立台
        灣大學附設醫院、台北市立忠孝醫院、馬偕紀念醫院、門諾醫院之治療，仍
        未見起色，且經忠孝醫院、馬偕紀念醫院、門諾醫院診斷為無法治癒改善，
        此有乙○○所提之門諾醫院病歷摘要及放射檢查（磁震造影）報告各乙份在
        卷（見一審一卷一六二頁至一六三頁），並經忠孝醫院、台大醫院評估乙○
        ○所遺存之高級大腦異常，屬於勞工保險殘廢等級第三級，此亦有乙○○所
        提診斷書二份在卷（見一審一卷一六四頁至一六五頁），又依忠孝醫院所出
        具之勞工保險殘廢診斷書亦載明：乙○○職業功能、社交功能退化，經長期
        精神復健治療後，身體能力仍存，但非他人在身邊指示，終身不能從事任何
        工作等情（見一審一卷頁三九頁），參以忠孝醫院前開九十年九月十四日函
        覆原審法院表示，乙○○「輕度殘障乃依殘障鑑定標準，病患有定向力障礙
        ，常時空錯亂，另有記憶力障礙，無法學習新的事務，終身均須他人從旁協
        助照顧」等情（見一審一卷六十頁），則乙○○之殘障情形，應符合勞工保
        險殘廢給付標準表中身體障害系列中精神障害項目三之規定，受有第三級殘
        廢程度之損害，亦即其係終身喪失勞動能力要堪認定。乙○○執為主張其已
        終身喪失工作能力云云，自屬有據，甲○○謂乙○○並未終身喪失工作能力
        云云，則非可採。又乙○○減少勞動能力依霍夫曼計算法扣除中間利息（二
        百六十個月之霍夫曼係數為175.8928），計算乙○○因勞動能力減少所受薪
        資收入減少之損害金額應為五百二十七萬六千七百八十四元（即月收入3000
        0元×霍夫曼係數175.8928= 30000×175.8928 =0000000元，元以下四捨五
        入），應予准許。其逾此部分之請求為無理由，不應准許。乙○○上訴請求
        其每月薪資之損失應按四萬元計算，甲○○應再給付一百七十五萬八千九百
        二十八元，即非正當，不應准許。
    (五)精神上之損害賠償一百五十萬元部分：
      本件甲○○不法侵害乙○○之身體及健康，乙○○主張其精神上甚感痛苦，請
      求賠償其非財產上之損害，自屬有據。查甲○○為明志商專畢業，經營之公司
      資本總額為五百萬元，目前在家休養，無收入亦無存款，有坐落台北市南港區
      ○○○路二段一七九號二樓之不動產，負債三百萬元。乙○○則為私立台南家
      政專科學校音樂科畢業，在車禍受傷前任鋼琴老師，每月薪資六萬零六百五十
      元，現有存款約十三萬元及不動產台北縣汐止市○○街五十九巷二十三號號一
      樓之房地等一切情狀，認乙○○此部分之請求於一百二十萬元之範圍內為有理
      由，應予准許；其逾此部分之請求為無理由，應予駁回。
六、損害之發生或擴大，被害人與有過失者，法院得減輕賠償金額或免除之，為民法
    第二百十七條第一項所明定。本件係甲○○明顯疏未注意，於車輛熄火後未注意
    車前狀況讓直行車先行，竟於重行起步後即貿然左轉，致造成本件交通事故，顯
    有過失，已如前述，且衡酌本件肇事撞擊地點在距雙向車道中心線一點四公尺處
    ，即距離南向車道邊緣二點九公尺，足見乙○○當時行車之位置顯未依道路交通
    安全規則第九十九條第一項第一款規定靠右行駛，其未依規定靠右行駛，致生事
    故，亦與有過失，已如上述，自有上開過失相抵原則之適用，依衡平原則，爰減
    輕甲○○賠償金額百分之二十以示公平。依此計算，甲○○應賠償乙○○之金額
    為（【36093＋248400＋0000000＋0000000＋0000000】×80%＝0000000，元以下
    四捨五入；再減去乙○○已領取汽車強制責任險之理賠九十一萬一千六百三十八
    元，為乙○○所自認，並有其提出之電匯付款明細一件附卷可稽（見一審一卷一
    六六頁），經扣減後為五百五十二萬零九百九十九元，其計算式為：0000000－0
    00000（強制責任保險給付金）＝0000000）。則乙○○請求甲○○給付於五百五
    十二萬零九百九十九元及自起訴狀繕本送達之翌日即自八十九年十一月十七日起
    加計法定遲延利息為有理由，應予准許。其逾此範圍之請求，即非正當，應予駁
    回。
    原審就乙○○上開有理由部分，為其勝訴之判決並以供擔保為條件為准免假執行
    之宣告，核無違誤，上訴意旨指摘原判決此部分不當，求予廢棄改判，為無理由
    ，應予駁回。至原審就甲○○上訴有理由部分，為乙○○勝訴之判決並以供擔保
    為條件為准免假執行之宣告，自有未洽，甲○○上訴意旨指摘原判決此部分不當
    ，求予廢棄改判，為有理由，自應由本院予以廢棄改判如主文第二項所示。另原
    審就乙○○上訴部分，為其敗訴之判決並駁回其假執行之聲請，核無違誤，乙○
    ○上訴意旨指摘原判決此部分不當，求予廢棄改判，為無理由，應予駁回。
七、兩造其餘之攻擊防禦方法暨聲明所用之證據，核與本件判決之結果均不生影響，
    已無再予論述之必要，併此敘明。
據上論結，本件甲○○之上訴為一部有理由，一部無理由，乙○○之上訴為無理由，
依民事訴訟法第四百五十條、第四百四十九條第一項、第七十九條但書判決如主文。
中      華      民      國    九十二    年      七      月    十六      日
                              民事第四庭
                                  審判長法  官  李  瓊  蔭
                                        法  官  林  金  吾
                                        法  官  楊  豐  卿
右正本係照原本作成。
如不服本判決，應於收受送達後二十日內向本院提出上訴書狀，其未表明上訴理由者
，應於提出上訴後二十日內向本院補提理由書狀（均須按他造當事人之人數附繕本）
上訴時應提出委任律師或具有律師資格之人之委任狀；委任有律師資格者，另應附具
律師資格證書及釋明委任人與受任人有民事訴訟法第四百六十六條之一第一項但書或
第二項（詳附註）所定關係之釋明文書影本。
中      華      民      國    九十二    年      七      月     十七     日
                                        書記官  殷  丹  妮
附註：
民事訴訟法第四百六十六條之一（第一項、第二項）：
對於第二審判決上訴，上訴人應委任律師為訴訟代理人。但上訴人或其他法定代理人
具有律師資格者，不在此限。
上訴人之配偶、三親等內之血親、二親等內之姻親，或上訴人為法人、中央或地方機
關時，其所屬專任人員具有律師資格並經法院認為適當者，亦得為第三審訴訟代理人
。


司法院資訊處製作；財團法人民間司法改革基金會備份。
